【裁判字號】    98,苗簡,74
【裁判日期】    980327
【裁判案由】    確認通行權存在
【裁判全文】
臺灣苗栗地方法院民事簡易判決          98年度苗簡字第74號
原      告  己○○
            丁○○
                        號
共      同
訴訟代理人  黃淑齡律師
            江錫麒律師
上  一  人
複  代理人  丙○○
被      告  財政部國有財產局
法定代理人  戊○○
訴訟代理人  辛○○
複  代理人  甲○
            壬○○
            庚○○
被      告  乙○○
上列當事人間請求確認通行權存在事件，本院於民國98年3 月17
日言詞辯論終結，判決如下：
    主  文
確認原告就被告財政部國有財產局所有由被告乙○○承租坐落苗
栗縣大湖鄉○○段九六之七七一地號土地如附圖所示綠色部分標
示（B ）面積一五０平方公尺之土地有通行權存在。
被告於前項原告有通行權之土地範圍內，應容忍原告通行，並不
得為妨礙原告通行之行為。
訴訟費用由被告負擔。
    事實及理由
壹、程序事項：
一、確認法律關係之訴，非原告有即受確認判決之法律上利益者
    ，不得提起之，民事訴訟法第247 條第1 項前段定有明文。
    所謂即受確認判決之法律上利益，係指法律關係之存在與否
    不明確，致原告在私法上之地位有受侵害之危險，而此危險
    得以對於被告之確認判決除去之者而言（最高法院52年臺上
    字第1922號判例意旨參照）。本件原告主張對被告財政部國
    有財產局（以下簡稱國有財產局）所有由被告乙○○承租坐
    落苗栗縣大湖鄉○○段96-771地號土地（以下簡稱系爭96-7
    71地號土地）如附圖所示綠色部分標示（B） 面積150 平方
    公尺（以下簡稱系爭道路）有通行權存在，既為被告所否認
    ，則原告就系爭96-771地號土地上之系爭道路是否有通行權
    存在，於兩造間即屬不明確，而原告私法上之地位有受侵害
    之危險，且此項不明確得以確認判決予以排除。是原告提起
    本件訴訟確認通行權存在，自應認有即受確認判決之法律上
    利益，先予敘明。
貳、實體事項：
一、原告起訴主張：原告所共有坐落苗栗縣大湖鄉○○段96-772
    地號土地（以下簡稱系爭96-772地號土地）係無法與公路相
    連接之袋地，目前除經由國有財產局所有之同段96-961地號
    國有土地，再藉由坐落於被告國有財產局所有由被告乙○○
    承租之系爭96-771地號土地上之系爭道路與鄰近之既成道路
    相聯絡，別無可供通行使用之道路。原告及系爭96-772地號
    土地之歷任前手長年以來均以系爭道路作為人員車輛進入耕
    作之通行方法，惟被告乙○○於97年初惡意於其承租使用之
    系爭96-771地號土地系爭道路之南端種植多株樹木，阻撓原
    告載運農作物車輛之通行，致使原告所共有系爭96-772地號
    土地之袋地不能為通常之使用。雖被告乙○○僅為系爭96-7
    71地號土地之承租人，惟依最高法院79年度第2 次民事庭會
    議決議意旨，其仍有容忍原告通行之義務。又本件如依原告
    主張通行之系爭道路，無需損害目前之地貌，於兩造均屬最
    有利。為此，爰依民法第787 條第1 項、第2 項規定，訴請
    確認原告就系爭道路有通行權存在等語。並聲明：如主文第
    1 、2 項所示。
二、被告方面：
  (一)被告國有財產局則以：原告所主張通行權之系爭道路現況為
    寬3 米至2 米半左右，可供通行之泥土道路，倘該道路經地
    方政府認定為供公眾通行之道路，則無申請通行權之必要等
    語置辯。並聲明：原告之訴駁回。
  (二)被告乙○○則以：同意原告通行如附圖所示2 米半的道路，
    但希望不要鋪設水泥道路，如因原告的通行造成被告的損失
    ，原告應負賠償責任等語置辯。
三、本件系爭96-772地號土地係無法與公路相連接之袋地，目前
    除得經由國有財產局所有之同段96-961地號國有土地，再藉
    由坐落於被告國有財產局所有由被告乙○○承租之系爭96-7
    71地號土地上之系爭道路與鄰近之既成道路相聯絡，別無可
    供通行使用之道路。原告主張通行之道路現有寬約3 米至2
    米半左右之泥土道路，北側為天然湖，南側駁坎下方為被告
    乙○○之果園，原告主張欲通行之道路原即為天然湖環湖道
    路之一部分，最寬處約3 米，最窄處約2 米半等情，為兩造
    所不爭執，並有原告提出之土地登記謄本、地籍圖謄本、照
    片等件附卷可憑（見卷第7 至16頁），且經本院勘驗現場，
    及囑託苗栗縣大湖地政事務所繪測，製有勘驗筆錄、照片及
    如附圖所示之複丈成果圖在卷可憑（見卷第43至48頁），自
    堪信為真實。
四、按土地因與公路無適宜之聯絡，致不能為通常使用者，土地
    所有人得通行周圍地以至公路。但對於通行地因此所受之損
    害，應支付償金。前項情形，有通行權人，應於通行必要之
    範圍內，擇其周圍地損害最少之處所及方法為之，民法第78
    7 條定有明文。又民法第787 條第1 項所謂土地與公路無適
    宜之聯絡，致不能為通常之使用，其情形不以土地絕對不通
    公路為限，即土地雖非絕對不通公路，因其通行困難以致不
    能為通常之使用時，亦應許其通行周圍地以至公路，最高法
    院著有53年台上字第2996號判例意旨可參。本件系爭96-772
    地號土地目前除得經由國有財產局所有之同段96-961地號國
    有土地，再藉由坐落於被告國有財產局所有由被告乙○○承
    租之系爭96-771地號土地上之系爭道路與鄰近之既成道路相
    聯絡外，別無可供通行使用之道路等情，為兩造所不爭執，
    已如前述，則原告所共有系爭96-772地號土地顯與公路無適
    宜之聯絡，致不能為通常之使用，而為袋地，自堪認定。依
    前揭規定，原告主張其所共有系爭96-772地號土地得通行周
    圍地以至公路，自屬有據。另系爭道路所在現為天然湖環湖
    道路之一部分，最寬處約3 米，最窄處約2 米半等情，亦為
    兩造所不爭執，有如前述，則依原告主張欲通行之系爭道路
    寬2 米半，面積150 平方公尺，且係位於系爭96-771地號土
    地之邊界處觀之，堪信於被告就系爭96-771地號土地之利用
    ，影響尚屬輕微；另參以被告乙○○亦於本院98年3 月7日
    言詞辯論期日表示同意原告通行如附圖所示2 米半之系爭道
    路等語，自堪認原告通行如附圖所示標示（B） 部分土地，
    應屬對周圍地損害最少之處所及方法。
五、從而，原告訴請確認就被告國有財產局所有由被告乙○○承
    租系爭96-771地號土地如附圖所示標示（B） 部分面積150
    平方公尺之土地，有通行權存在，及請求被告於前項原告有
    通行權之土地範圍內，應容忍原告通行，並不得為妨礙原告
六、本件事證已臻明確，兩造其餘主張、陳述及舉證，核與判決
    結果無影響，爰不再予逐一論述，附此敘明。
七、訴訟費用負擔之依據：民事訴訟法第78條、第85條第1 項前
    段。
中    華    民    國    98    年    3     月    27    日
                  苗栗簡易庭法  官  王萬金
以上正本係照原本作成。
如對本判決上訴，須於判決送達後20日內向本院提出上訴狀。
                            書記官  劉碧雯
中    華    民    國    98    年    3     月    27    日


司法院資訊處製作；財團法人民間司法改革基金會備份。
